【裁判字號】    99,上,189
【裁判日期】    990817
【裁判案由】    清償借款
【裁判全文】
臺灣高等法院臺中分院民事判決           99年度上字第189號
上  訴  人  甲○○
訴訟代理人  林志銘律師
被  上訴人  板信商業銀行股份有限公司
法定代理人  丁○○
訴訟代理人  丙○○
訴訟代理人  乙○○
上列當事人間請求清償借款事件，上訴人對於中華民國99年4月15
日臺灣南投地方法院99年度訴字第38號第一審判決提起上訴，本
院於99年8月3日言詞辯論終結，判決如下：
    主  文
上訴駁回。
第二審訴訟費用由上訴人負擔。
    事實及理由
一、被上訴人主張：上訴人於民國91年11月20日向被上訴人借款
    新臺幣（下同）268萬元，約定借款期間20年，利率按被上訴
    人銀行之基本放款利率減2.92%機動調整，並約定上訴人對被
    上訴人所負任何一筆借款不依約清償本金或利息時，上訴人
    之借款債務將喪失期限利益，視為全部到期，此有上訴人簽
    立之授信約定書為憑；另兩造並約定如未按期清償，除按原
    訂利率計付利息外，並自逾期之日起6個月內按約定利率10%
    ，逾期超過6個月部分按約定利率20%加計違約金，有上訴人
    簽名之借據可稽。然上訴人自93年11月2日起即未依約定還
    款，系爭借款即喪失期限利益，視為全部到期；嗣經被上訴
    人聲請臺灣彰化地方法院96年度執字第2594號拍賣抵押物受
    償後，計尚欠本金1,929,725元，及自96年6月12日起至清償
    日止，按年息2.265%計算之利息，暨自96年7月13日起至清
    償日止，逾期在6個月以內者，按上開利率10%，逾期超過6
    個月者，按上開利率20%計算之違約金。又上訴人係分別於
    91年5月11日、7月3日與被上訴人完成對保程序、及提出借
    款申請，被上訴人依上訴人向訴外人李錦堂購買房屋之買賣
    契約鑑估不動產價格，並要求上訴人向行政院原住民族委員
    會提出信用保證之申請，以擔保上訴人無力還款時，由原住
    民族綜合發展基金代上訴人負保證責任；待該會核發信用保
    證書後，上訴人始於91年11月19日向被上訴人提出開立存款
    帳戶之申請，以利被上訴人後續撥款及上訴人繳款之作業；
    是依前開契據書立之流程，上訴人書立存摺存款戶約定書時
    應已知悉貸款業已通過，上訴人辯稱不知云云，顯非有據。
    嗣被上訴人依指示自91年11月20日起放貸第1筆建築融資款
    168萬元，存入上訴人於被上訴人處所開立之帳戶，再依上
    訴人撥款委託書之指示，於同日即轉入房屋出售人即建商李
    錦堂之帳戶內，其餘各筆款項則是依建築完工之比例，依前
    述程序撥入上訴人之帳戶，故上訴人主張當事人間未成立消
    費借貸契約，亦顯有誤會。另上訴人簽立上開文件時，已年
    屆23歲，應有相當之社會經驗及智識能力，當能理解簽名、
    蓋章於借據上之法律效力，上訴人並未能舉證其有何意思表
    示錯誤、或若知其情即不為意思表示之情事，即無脫免系爭
    借款之責。爰依兩造間消費借貸法律關係，訴請上訴人清償
    尚欠之借款本金及利息、違約金。聲明求為判決：上訴人應
    給付被上訴人1,929,725元，及自96年6月12日起至清償日止
    按年息2.265 %計算之利息，暨自96年7月13日起至清償日止
    ，逾期在6個月以內者，按上開利率之10%，逾期超過6個月
    者，按上開利率之20%計算之違約金。
    【原審判決上訴人應給付被上訴人1,929,725元，及自96年6
    月12日起至清償日止，按週年利率2.265%計算之利息，並自
    96年7月13日起至清償日止，其逾期在6個月以內者，按上開
    利率之10%，逾期超過6個月者，按上開利率之20%計算之違
    約金。】
    【上訴人不服，提起本件上訴，聲明求為判決：原判決廢棄
    ；被上訴人於第一審之訴駁回。】
二、上訴人則以：被上訴人所提出之借據、個人戶授信申請書、
    個人資料表、撥款委託書、存摺存款戶約定書及原住民族綜
    合發展基金原住民信用保證申請書等文件雖確係上訴人本人
    所簽名，然上訴人並沒有買受房屋及借款。當初係一位名為
    「湯忠光」之建築公司人員邀上訴人去看房子，並向上訴人
    稱：在上開文件上簽名，不買房屋也沒關係等語，上訴人因
    認湯忠光亦為原住民，應不致受騙，乃在前開文件上簽名；
    但其後來並未購買房屋，亦未辦理房屋、土地過戶，其亦不
    知李錦堂為何人，且未曾與之接觸，亦無使用被上訴人銀行
    之帳戶。況上訴人為原住民，世代均住於山上，依常理，其
    不可能遠至位在彰化縣海邊之芳苑鄉購買房屋；上訴人係遭
    利用所致，於事後得知同村中亦有多人因類似情節被當作人
    頭，購買彰化縣芳苑鄉○○段0000-000、0000-000（權利範
    圍各為全部、124分之1）地號土地、暨其上建號734（權利
    範圍全部）之建物。又觀以擔保系爭借款之房屋及土地經拍
    賣結果被上訴人僅分得924,547元，明顯低於上訴人被充當
    人頭而冒貸之總金額268萬元甚多，亦可證明上訴人確可能
    被當作人頭冒貸，否則以專業貸款銀行之獨特商業眼光，如
    此貸款應無核貸之可能。而上訴人雖為大專學歷，惟現今社
    會身為博士遭詐騙者亦所在多有，自不能排除上訴人有受騙
    之可能。又上訴人當初簽署之文件均為空白，其上未有任何
    借款金額等重要事項之記載，上訴人並未向被上訴人成立消
    費借貸之意思表示，亦無委任被上訴人撥款、或轉帳予任何
    人之意思表示；上開借據之借款金額、利息及違約金、個人
    授信申請書之借款金額，及撥款委託書之「李錦堂」、「00
    000000000000」等文字，均非上訴人所填寫，其亦未授權任
    何人填寫，均與上訴人無關。且上訴人未曾收到該帳戶之存
    摺，被上訴人亦未能提出上訴人已收受存摺之證明，則該存
    摺之存放款行為，亦與上訴人無關。再者，縱認兩造間消費
    借貸契約成立，惟關於撥款、轉帳行為均屬委任事項，被上
    訴人應負善良管理人之注意義務，然被上訴人卻未曾依撥款
    委託書之約定通知上訴人，即遽行撥款及轉帳，致上訴人無
    法察覺該借款已撥款之事實，而即時採取保護措施，被上訴
    人處理委任撥款、及轉帳事務自有過失，上訴人依民法第54
    4條規定，請求被上訴人賠償處理委任事務有過失所致之損
    失共268萬元，並以之與被上訴人本件請求抵銷等語。
三、查被上訴人主張系爭借款之借據、個人戶授信申請書、個人
    資料表、撥款委託書、存摺存款戶約定書及原住民族綜合發
    展基金原住民信用保證申請書等文件上之簽名，均為上訴人
    所親自簽名；而依系爭借據及授信約定書上載稱借款人向被
    上訴人借款268萬元，約定借款期間20年、利率按被上訴人
    銀行基本放款利率減2.92%之機動方式計算，並約定如借款
    人未依約清償本金或利息時，將喪失期限利益，借款視為全
    部到期；系爭借款自93年11月2日起即未依約定還款，已喪
    失期限利益，經被上訴人向臺灣彰化地方法院聲請拍賣系爭
    借款抵押物，即坐落彰化縣芳苑鄉○○段0000-000地號土地
    （權利範圍全部）及同段1228-2 0地號土地（權利範圍1/12
    4）、以及同地段734建號建物（門牌為彰化縣芳苑鄉○○○
    ○○街24號）受償後，系爭借款尚欠本金1,929,725元，及自
    96年6月12日起至清償日止按年息2.265%計算利息、暨自96
    年7月13日起至清償日止，其逾期在6個月以內者，按上開利
    率之10%，逾期超過6個月者，按上開利率之20%計算之違約
    金未清償等情，業據被上訴人提出借據、授信約定書、臺灣
    彰化地方法院96年執字第2594號民事執行處強制執行金額計
    算書分配表、分配結果彙總表、存摺存款戶約定書暨撥款申
    請書、原住民安家計劃授信戶撥款明細表、個人戶授信申請
    書、授信戶個人資料表、撥款委託書、委託代扣繳約定書、
    原住民信用保證申請書、保證費收入通知書、撥款明細表、
    交易明細表等件為證，並為上訴人所不爭執，堪信被上訴人
    上開部分之主張為真實。
四、惟被上訴人主張上開文件既載明借款人為上訴人，並經上訴
    人於其上親自簽名，被上訴人自得依兩造間消費借貸法律關
    係，訴請上訴人清償經強制執行拍賣抵押物結果，所欠如上
    開所示之本息暨違約金一節，則為上訴人所否認，並以上詞
    置辯。經查：
  (一)上訴人固以其於簽署系爭借款之上開相關文件時，其上之內
    容均為空白，其並無消費借貸之意思表示等語，惟已為被上
    訴人所否認。查系爭借款之借據、個人戶授信申請書、個人
    資料表、撥款委託書、存摺存款戶約定書及原住民族綜合發
    展基金原住民信用保證申請書等文件，其上均經上訴人親自
    簽名，為其所不爭，已如上述，而核上開文件之內容，大部
    分均為印刷體，由內容觀之，已顯而可見係向被上訴人借款
    、如何撥款、及如何委託代扣本息之意思表示，上訴人並提
    供個人身分證影本供以審核（見原審卷第4、5、52、59、60
    至66，及本院卷第36至40頁)，足見；上訴人有向被上訴人
    為貸款之認知；又核上訴人為68年7月13日出生，有上開身
    分證影本在卷可憑，上訴人於簽署上開文件時，已年滿23歲
    ，且上訴人學歷為修平技術學院資訊科二專畢業，亦有其陳
    報狀在卷可稽（見本院卷第41頁)，足見；上訴人並非不識
    字、或學歷甚低至無法瞭解上開文件內容真義之人，應認其
    有相當之智識能力，瞭解簽名、及蓋章在上開文件上之法律
    效力，縱上開文件之內容，部分非由其所自書、或其於簽名
    蓋章之際，部分內容尚未完整，均無礙上開文件之內容，已
    足顯示在其上簽名、蓋章者，應負系爭借款之責任。
  (二)上訴人又以當初係一位名為「湯忠光」之建築公司人員，邀
    其看屋，並向其稱在上開文件上簽名，不買房屋也沒關係，
    其認為湯忠光亦為原住民，應不致受騙，始在上開文件上簽
    名，其係遭利用被當人頭，其亦未辦理房屋、土地過戶，不
    知李錦堂為何人，亦無使用上開帳戶等語。按當事人主張有
    利於己之事實者，就其事實有舉證之責任。民事訴訟法第27
    7條前段定有明文。查上訴人並未能偕同湯忠光到庭、或陳
    報湯忠光之地址，以供本院傳訊，僅泛言現已無法找到湯忠
    光到庭云云（見本院卷第20頁），自無足為其有利之認定。
    至上訴人聲請傳訊同為被害人之證人王文發到庭，惟此與本
    件待證事實即上訴人是否受湯忠光之人詐騙一節，並無關聯
    ，即無傳訊之必要。又查上訴人於簽署上開文件後，其所購
    買之彰化縣芳苑鄉○○段0000-000、0000-000（權利範圍各
    為全部、124分之1）地號土地、暨其上建號734（權利範圍
    全部）之建物，業經完成所有權登記，因自93年11月2日起
    未依約繳納本息，經被上訴人聲請拍賣抵押物，嗣經臺灣彰
    化地方法院96年度執字第2594號強制執行結果，尚欠如上之
    本息暨違約金等情，業據原審調閱該執行卷查明屬實，並有
    被上訴人提出之臺灣彰化地方法院96年執字第2594號民事執
    行處強制執行金額計算書分配表、及分配結果彙總表在卷可
    稽（見原審卷第6、7頁），則上訴人以其並未辦理上開土地
    及房屋過戶云云，亦無足取。
  (三)上訴人再以：被上訴人於撥款時，並未依其簽署之撥款委託
    書約定，於撥款日前通知借款人後再行撥款，被上訴人處理
    系爭委任撥款、及轉帳事務，自有過失，依民法第544條規
    定，被上訴人應賠償此過失所致之損失共268萬元，並以之
    與本件請求金額相抵銷等語。經查：系爭撥款委託書上雖記
    載：「．．．於撥款日前通知借款人，再行撥款絕無異議．
    ．．」等語，惟又於文末附載：「前項建築融資依約分次撥
    款，均可撥入出售人設於貴行存款帳戶內，委託人不得異議
    ．．．」等語，上訴人並於該附載處蓋章確認（見原審卷第
    63頁)；而被上訴人已陳明：自91年11月20日起放貸第一筆
    建築融資款168萬元，存入上訴人設於被上訴人處開立之帳
    戶，再依上訴人撥款委託書之指示，於同日即轉入房屋出售
    人即建商李錦堂之帳戶內，其餘各筆款項則是依建築完工之
    比例，依上開程序撥款等情甚詳，則被上訴人於撥款時未通
    知上訴人，係因上訴人已同意上開撥款，可撥入出售人設在
    被上訴人存款帳戶內之故，因之；被上訴人於撥款時，自無
    庸再向上訴人為撥款之通知，上訴人此部分所辯，亦屬無據
    。
五、綜上所述；被上訴人依消費借貸法律關係，訴請上訴人應給
    付尚欠之1,929,725元，及自96年6月12日起至清償日止，按
    週年利率2.265%計算之利息，並自96年7月13日起至清償日
    止，其逾期在6個月以內者，按上開利率之10%，逾期超過6
    個月者，按上開利率之20%計算之違約金，為有理由。原審
    以被上訴人本件之請求，核屬有據，予以准許，核與法相符
    ，上訴人猶執詞上訴，為無理由，應予駁回。
六、本案事實已臻明確，兩造其餘攻擊防禦方法，不足以影響本
    判決結果，爰不一一論述，併此敘明。
據上論結：本件上訴為無理由，依民事訴訟法第449條第1項、第
78條，判決如主文。
中    華    民    國    99    年    8     月    17    日
                民事第四庭    審判長法  官  陳蘇宗
                                    法  官  黃永祥
                                    法  官  張浴美
以上正本係照原本作成。
如對本判決上訴，須於收受判決送達後20日內向本院提出上訴書
狀，其未表明上訴理由者，應於提出上訴後20日內向本院提出上
訴理由書（須按他造人數附具繕本）。
上訴時應提出委任律師為訴訟代理人之委任狀。具有民事訴訟法
第466條之1第1項但書或第2項之情形為訴訟代理人者，另應附具
律師及格證書及釋明委任人與受任人有該條項所定關係之釋明文
書影本。如委任律師提起上訴者，應一併繳納上訴審裁判費。
                                    書記官  阮正枝
中    華    民    國    99    年    8     月    17    日
                                                      Ｖ

司法院資訊處製作；財團法人民間司法改革基金會備份。
